【裁判字號】    90,國簡,1
【裁判日期】    900703
【裁判案由】    國家賠償
【裁判全文】
臺灣板橋地方法院民事簡易判決  九十年度國簡字第一號
    原      告  甲○○
    被      告  台北縣政府
    法定代理人  丙○○
    訴訟代理人  乙○○
右當事人間請求國家賠償事件，本院判決如左：
    主      文
原告之訴駁回。
訴訟費用由原告負擔。
    事      實
甲、原告方面：
一、聲明：被告應賠償原告新臺幣（下同）三十三萬六千五百六十六元，及自民國七
    十九年九月十一日起至清償日止按週年利率百分之五計算之利息。
二、陳述：
  （一）原告坐落台北縣鶯歌鎮○○路三一三號建築物遭臺北縣政府徵收作為道路工
        程用地，一直未接到被告臺北縣政府通知領取徵收補償費，乃於八十九年六
        月十九日向被告申請發給徵收補償費，經臺北縣政府於八十九年六月二十一
        日以八九北府地用字第二二六六九八號函飭樹林地政事務所審核認定該建物
        之合法性及補償費金額無誤後，連同附件送還臺北縣政府續辦，惟迄至接到
        被告臺北縣政府八十九年十月十二日八九北府地用字第三九一六○八號函略
        以：「台端領取七十九年度存北字第三七九○號清償提存事件之提存物自七
        十九年九月十一日提存迄今已逾十年，依提存法第十五條第二項規定，提存
        物已屬於國庫，無法辦理。」等語。原告始終未接到臺北縣政府任何領取補
        償費之通知，更不知有所謂提存之情事，以致無法前往領取，顯屬臺北縣政
        府承辦單位之疏失，自應由臺北縣政府依國家賠償法第二條第二項前段之規
        定賠償原告之損害，惟被告臺北縣政府竟以請求賠償之時效已消滅為由，拒
        絕賠償。
  （二）國家賠償法第八條第一項規定：「賠償請求權自請求權人知有損害起因二年
        不行使而消滅；自損害發生時逾五年者亦同。」係指請求權自「知有損害起
        」或「自損害發生時起」而言，本件原告係逾接到被告臺北縣政府八十九年
        十月十二日函始知被告臺北縣政府並未合法通知原告領取徵收補償費，則其
        提存亦不合法，蓋原告係居住鶯歌鎮○○○路九十二號，並未住在鶯歌鎮○
        ○路三一三號，被告臺北縣政府所謂已合法通知原告領取補償金，並經原告
        蓋章收受，顯與事實不符，原告既不住在鶯歌鎮○○路三一三號如何能收受
        送達通知等文件？是以原告之請求時效應自八十九年十月十三日收受臺北縣
        政府函，知其違法提存已逾十年期間，提存物已歸屬國庫，損害發生之時起
        算，故本件請求賠償時效尚未消滅，被告臺北縣政府拒絕賠償自屬不當。
  （三）原告七十七年因病住院，並沒有收到臺北縣政府的通知，根本不知道有該筆
        款項，被告並未合法通知原告。原告在七十九年十一月二日從鶯歌鎮○○路
        三一三號遷出三峽鎮○○里○○路一號。房屋樓下租給他人，提存所的通知
        並不是由原告簽收的。
  （四）原告於八十九年六月十九日曾去函被告催請發給徵收補償費，因被告公文往
        返處理提存錯誤，致發生延誤，其咎在被告，有被告八十九年十月二日發文
        給臺灣板橋地方法院並附七十九年度存北字第三七九○號清償提存書表示「
        提存錯誤」，請鈞院提存所准予由縣府地政局代理人領回之公函。
三、證據：提出臺北縣政府八十九年六月二十一日八九北府地用字第二二六六九八號
    函影本、臺北縣政府八十九年十月十二日八九北府地用字第三九一六○八號函影
    本、臺北縣政府八十九年十二月二十九日八九北府法賠字第四四六一三○號函影
    本、臺北縣政府八十九年度法賠字第三十七號拒絕賠償理由書影本、戶籍謄本、
    臺北縣政府八十九年十月二日八九北府地用字第三七五八五三號函影本、長庚紀
    念醫院診斷證明書（七十七年六月十五日至七十七年六月二十五日住院）等為證
    據。
乙、被告方面：
一、聲明：駁回原告之訴。
二、陳述：
  （一）台北縣鶯歌鎮○○路三一三號建築物前經原臺灣省政府七十八年二月十六日
        府地四字第一五四六六號函核准徵收，臺北縣政府七十八年五月六日北府地
        四字第五四二四○號公告徵收，於七十八年六月七日北府地四字第一四三一
        三二號函訂期發價，未領補償費部分，經臺北縣政府七十九年九月十一日提
        存於臺灣板橋地方法院提存所待領，並辦理所有權移轉登記完畢，業已完成
        法定徵收程序。
  （二）按「公務員於執行職務行使公權力時，因故意或過失不法侵害人民自由或權
        利者，國家應負損害賠償責任。」國家賠償法第二條第二項前段定有明文。
        又依同法第八條第一項規定，賠償請求權自請求權人知有損害時起，因二年
        間不行使而消滅；自損害發生時起，逾五年者亦同，本條項後段所稱「自損
        害發生起」係指無論請求權人是否知有損害及賠償義務人，悉以客觀上發生
        損害之時點為消滅時效之起算點。本案系爭建築物，被告前於七十八年九月
        四日北府地四字第二六五八五三號函請相關權利人前往鶯歌鎮公所領取補償
        費，鶯歌鎮公所並以掛號郵件通知，回執函並有原告之收件章，七十九年十
        一月，經被告提存於臺灣板橋地方法院提存所待領（提存字號：七十九年度
        存北字第三七九○號），並有合法公示送達在案，依民法第三百三十條規定
        ，債權人關於提存物之權利，自提存後十年間不行使而消滅，其提存物屬於
        國庫，本案提存物解繳國庫前，經臺灣板橋地方法院提存所再行通知原告領
        取提存物，送達證書經原告填寫時間為八十九年二月十九日下午三時，並加
        蓋私章以示送達無訛，皆足以證明原告並無未受通知之情形。
  （三）原告於八十九年十一月十八日向被告機關提出請求賠償，無論自損害發生之
        時起算已逾前揭國家賠償法第八條第一項後段規定之五年時效期間，或民法
        第三百三十條之規定。
  （四）原告是到八十二年才去辦理住所變更登記的。至於原告請求取回提存物部分
        ，是因為有受提存人提存後死亡。
  （五）依土地法第二百二十七條規定：「市、縣地政機關於接到中央地政機關或省
        政府通知核准徵收土地案時，應即公告，並通知土地所有權人及他項權利人
        。前項公告之期間為三十日。土地權利利害關係人對於第一項之公告事項有
        異議者，應於公告期間內向直轄市或縣（市）地政機關以書面提出。」及依
        同法第二百三十三條規定：「徵收土地應補償之地價及其他補償費，應於公
        告期滿後十五日內發給之。」臺北縣政府於七十八年五月六日北府地四字第
        五四二四○號函公告徵收，於七十八年六月七日北府地四字第一四三一三二
        號函及七十八年九月四日北府地四字第二六五八五三號函第一次及第二次訂
        期發價，並以雙掛號郵件通知，有七十八年九月十六日回執並註明代理關係
        ，原告雖多次搬遷，惟被告已於其搬遷之前合法送達通知，其後之搬遷並不
        影響徵收效力，且貴院提存所送達證書亦有原告加蓋之私章。
三、證據：提出臺北縣政府七十八年六月七日七八北府地四字第一四三一三二號函影
    本、臺北縣政府七十八年九月四日七八北府地四字第二六五八五三號函影本、郵
    政掛號郵件收件回執影本、信封影本、臺灣板橋地方法院郵政機關送達證書影本
    、臺北縣警察局鶯歌戶政事務所答覆表附謄本影本、臺灣板橋地方法院七十九年
    十一月七日（七九）存北字第三七九○號公示送達公告及簽影本、臺北縣政府七
    十八年十二月十四日七九北府地四字第三五六二○四號函影本、臺北縣政府八十
    九年法賠字第三十七號拒絕賠償理由書影本等為證據。
丙、本院依職權調閱本院七十九年度存北字第三七九○號（含八十九年度取北字第一
    六八八號）提存卷宗。
    理      由
一、程序方面：本件訴訟原以普通訴訟程序進行，因原告請求之標的金額不足新台幣
    五十萬元，屬於民事訴訟法第四百二十七條第一項規定之事件，故應改用簡易訴
    訟程序，合先敘明。
二、本件原坐落於台北縣鶯歌鎮Ｉ─四（文化路一段）道路用地上，經被告報奉原臺
    灣省政府七十八年二月十六日府地四字第一五四六六號函核准徵收，臺北縣政府
    七十八年五月六日北府地四字第五四二四○號公告徵收原屬於原告所有之建築物
    鶯歌鎮○○路三一三號房屋，其徵收補償費三十三萬六千五百六十六元經被告臺
    北縣政府於七十九年九月十一日提存於本院提存所（提存書於七十九年九月十一
    日製作，但於七十九年九月十日已經將提存款繳入駐本院之國庫代收處），嗣經
    提存滿十年，依民法第三百三十條規定，其提存物歸屬於國庫等事實，為兩造所
    不爭執，並經本院調取本院七十九年度存北字第三七九○號提存卷宗核閱屬實，
    上開事實當堪以認定。
三、按賠償請求權，自請求權人知有損害時起，因二年間不行使而消滅；自損害發生
    時起，逾五年者亦同，國家賠償法第八條第一項定有明文。經查，本件被告係於
    原告於八十九年六月十九日以書面向被告申請核發補償費，經被告以八十九年六
    月二十一日八九北府地用字第二二六六九八號函鶯歌鎮公所（副本送臺北縣政府
    地政局、原告）審核發給，嗣被告又以八十九年十月二日八九北府地用字第三七
    五八五三號函，以該房屋所有權人為原告及訴外人陳達尊共有，而陳達尊已經死
    亡為原因，向本院提存所聲請取回提存之補償費（函件正本附於提存卷宗內），
    經本院提存所於八十九年十月五日以（八九）取北字第一六八八號函通知該提存
    物提存已逾十年，業已歸屬國庫而未准予取回，有本院調閱之八十九年度取北字
    第一六八八號提存卷宗可參；雖原告主張其係接到被告八十九年十月十二日函時
    ，始知其權利受損害之事實，然原告復主張被告並未合法通知其前往領取補償費
    ，致使其權利受損，則依其主張之事實，乃被告自始未曾合法通知，其提存亦非
    合法，則根據其主張之事實，其損害於被告未曾合法通知，即將應發給原告之補
    償費提存於本院提存以為清償之時，即已發生，而被告將該補償費提存於本院提
    存所之時間為七十九年九月十一日，距離被告向原告申請發給補償費之八十九年
    六月十九日及向被告請求國家賠償之八十九年十一月十八日，均早已逾前揭國家
    賠償法第八條第一項後段規定之五年消滅時效期間，被告抗辯稱其以此原因而拒
    絕原告所為之請求等語（參照臺北縣政府八十九年法賠字第三十七號拒絕賠償理
    由書），即應認為正當，而可採取；原告雖主張時效應自其於八十九年十月十三
    日收受被告函件時，知其違法提存已逾十年期間，提存物已歸屬國庫之時起算，
    並無可採，且其所有之房屋經拆除闢建為道路，原告亦非可諉為不知，故原告此
    部分主張並非可採；從而，原告主張之權利既因時效而消滅，其請求被告賠償，
    自為無理由。
四、再查，原告主張其應領之前述徵收補償費，被告所發領款通知，因原告於七十七
    年因病住院，並沒有收到被告之通知，根本不知道有該筆款項，被告並未合法通
    知原告且原告在七十九年十一月二日從鶯歌鎮○○路三一三號遷出三峽鎮○○里
    ○○路一號，房屋樓下租給他人，提存所的通知並不是由原告簽收的等語，但為
    被告所否認，抗辯稱發款通知已經合法送達原告等語；經查，本件原告原設籍於
    台北縣鶯歌鎮○○里○○鄰○○路三一三號（七十四年七月一日行政區調整為同
    里十三鄰），嗣於七十九年十一月二日遷出至台北縣三峽鎮○○里○○鄰○○路
    一號，旋即於七十九年十一月二十一日又由三峽地址遷回上開鶯歌鎮○○路三一
    三號，至八十二年一月二十八日再住址變更為鶯歌鎮○○里○鄰○○○路九二號
    一樓，此有原告之戶籍謄本在卷可稽，而前述徵收補償費之發放，被告係以七十
    八年六月七日北府地四字第一四三一三二號函通知各領款人於七十八年六月二十
    二日在鶯歌鎮公所發放，另又以七十八年九月四日七八北府地四字第二六五八五
    三號函通知於七十八年九月二十二日在鶯歌鎮公所發放補償費，而該通知函已於
    七十八年九月十六日送至當時原告戶籍所在地之鶯歌鎮○○路三一三號地址，由
    原告蓋章簽收，有被告提出之前揭公函（稿）及郵政掛號郵件收件回執影本（回
    執正本附於本院提存卷內）各一件在卷可稽，原告雖主張其當七十七年間住院而
    不在前揭住所，樓下出租與他人等語，依據原告所提出之長庚紀念醫院診斷證明
    書所記載之原告於七十七年六月十五日至七十七年六月二十五日期間在該醫院住
    院，固可證明原告在七十七年六月間有住院治療之事實，然前揭被告發放補償費
    之通知乃於七十八年九月間寄送，原告所謂其當時住院，並未收到被告之發款通
    知等節，自難採信，則被告所稱發款通知已經合法送達與原告等抗辯，自屬可採
    ；再者，本件被告將前揭建築物之徵收補償費提存於本院提存所之後，本院提存
    所曾分別於七十九年九月十一日、七十九年十月十二日二度對原告送達提存通知
    書，均因遷移不明而不能送達，經本院提存所向臺北縣警察局鶯歌戶政事務所查
    詢原告之戶籍，經臺北縣警察局鶯歌戶政事務所答覆原告之住址並未變更，此有
    臺北縣警察局鶯歌戶政事務所七十九年九月二十六日北縣鶯戶字第二六五九號答
    覆表及所附戶籍謄本（附於本院提存卷內），本院提存所乃於七十九年十一月七
    日以公示送達方式對原告送達提存通知書，經被告於七十九年十一月三十日刊登
    台灣新生報二十一版，嗣於提存後將屆滿十年之前，本院提存所又於八十九年二
    月十八日再度對原告新住址鶯歌鎮○○○路九二號一樓送達提存通知書，該通知
    書已於八十九年二月十九日送達原告，原告並親自蓋章簽收，業經本院調閱前述
    提存卷宗核閱屬實，原告雖否認有收到該通知，並否認送達證書上所蓋之印章為
    其本人所有，然該通知乃對原告於本件自行陳報之真正住址且為戶籍所在地之地
    址送達，當係原告自行簽收該通知無訛，原告本即可向本院提存所聲請領取提存
    物，而原告竟遲至八十九年六月十九日始向被告申請領取補償費，倘原告從不曾
    知悉有此筆補償費，又何以在本院提存所之提存通知書送達之後，向被告提出領
    取補償費之申請？故原告既不在提存滿十年期間之前，逕向本院提存所領取提存
    物，自不能指被告所屬之公務員有於執行職務行使公權力時，因故意或過失不法
    侵害其權利，是以，被告所屬之公務員既無於執行職務行使公權力時，因故意或
    過失不法侵害原告之權利之事實，原告請求被告應負國家賠償責任，亦非有理由
    。
五、綜上所述，原告之主張並無可採，其請求被告賠償其損害，為無理由，應予駁回
    。另本件事證已臻明確，兩造其餘主張及攻擊防禦方法與證據，經本院斟酌後，
    與本件判決結果已不生影響，故不一一論列，附此敘明。
六、結論：原告之訴為無理由，依民事訴訟法第七十八條判決如主文。
中      華      民      國     九十     年      七      月      三      日
                                臺灣板橋地方法院簡易庭
~B法      官  許瑞東
右為正本係照原本作成
如對本判決上訴，須於判決送達後廿日內向本院提出上訴狀
中      華      民      國     九十     年      七      月      三      日
~B法院書記官  許慧禎


司法院資訊處製作；財團法人民間司法改革基金會備份。
